【裁判字號】    99,台上,268
【裁判日期】    990210
【裁判案由】    確認抵押債權不存在等
【裁判全文】
最高法院民事判決              九十九年度台上字第二六八號
上  訴  人  乙○○
訴訟代理人  黃銘照律師
            吳發隆律師
上  訴  人  甲○○
訴訟代理人  張智剛律師
上列當事人間確認抵押債權不存在等事件，兩造對於中華民國九
十八年九月二十九日台灣高等法院第二審更審判決（九十六年度
重上更(二)字第八八號），各自提起上訴，本院判決如下：
    主  文
原判決廢棄，發回台灣高等法院。
    理  由
本件上訴人乙○○主張：伊所有坐落台北縣樹林鎮○○段溪墘小
段三六七、三六七之一、三九二、三九二之一地號土地（下稱系
爭土地）業經徵收，台北縣政府於民國八十六年五月三日通知伊
領取徵收補償費，須提出抵押權塗銷證明，或由抵押權人會同領
取，伊始發現上開土地上有於八十六年一月二十日設定與對造上
訴人甲○○之第一順位最高限額新台幣（下同）四百萬元（存續
期間八十六年六月二十六日至九十五年六月二十六日，下稱系爭
第一順位抵押權）及第二順位最高限額五千七百萬元之抵押權（
存續期間八十六年一月十六日至九十六年一月十六日，下稱系爭
第二順位抵押權）。惟兩造間並無任何債權債務關係，伊亦未同
意設定上開抵押權，該等抵押權之設定係屬偽造等情。求為確認
甲○○就系爭土地上所設定之系爭第一順位抵押權及所擔保之四
百萬元債權、系爭第二順位抵押權及所擔保之三千六百六十八萬
三千七百六十八元債權均不存在之判決（乙○○逾上開範圍之請
求，業受敗訴判決確定）
甲○○則以：台北縣政府於八十三年九月十七日即公告徵收系爭
土地（台北縣政府嗣於八十六年一月十一日公告撤銷徵收，復於
同年四月三日再度公告徵收），惟因故暫緩發放土地補償費，乙
○○急需用款，於八十五年六月二十五日以總價一千一百四十萬
元將系爭土地出售與伊，伊已依約付清價款，乙○○並於八十六
年一月二十日依兩造所立買賣契約書（下稱系爭契約書）第六條
及協議書（兩造八十六年一月十六日簽立，下稱系爭協議書）第
二條約定，設定系爭第一及第二順位抵押權與伊，以擔保買賣契
約之履行，該等抵押權確屬真實等語，資為抗辯。並於第一審提
起反訴主張：乙○○已於八十五年十一月二十九日將土地交付與
伊，且於八十六年四月十九日書立切結書及同意書，承諾系爭土
地地價補償費全數由伊領取。台北縣政府於八十六年八月一日將
該地價補償費四千零六十八萬三千七百六十八元為乙○○提存，
伊自得請求乙○○給付該款等情。求為命乙○○如數給付之判決
。
原審將第一審所為兩造各為勝敗之判決，一部予以廢棄，改判駁
回乙○○請求確認系爭第一順位抵押權及所擔保債權四百萬元不
存在之訴，並確認甲○○就系爭第二順位最高限額抵押權及所擔
保債權於超過五百萬元部分不存在，暨命乙○○再給付甲○○三
百五十萬元，且駁回兩造其餘上訴，係以：兩造確於八十五年六
月二十五日就系爭土地成立買賣契約，有兩造不爭之買賣契約書
及土地買賣特約書在卷可稽，並經法院判決確認該買賣關係存在
確定。又兩造約定是項買賣之價金為一千一百四十萬元，甲○○
已付乙○○第一、二期款各四百萬元，及尾款中之一百萬元，有
收據、本票及第一商業銀行松山分行（下稱一銀松山分行）函等
件足憑。其餘尾款二百四十萬元，甲○○固交付八十六年四月一
日簽發付款人為一銀松山分行、面額各為五十萬元本票三紙及面
額九十萬元本票乙紙與乙○○以為支付，惟甲○○於八十六年五
月二十八日通知一銀松山分行撤銷上開本票之付款委託，嗣雖於
八十九年五月至八月間，在本票到期日三至五日前，向該行申請
恢復該等本票付款之委託，然未能提出乙○○已收受催告之證明
，致乙○○未於時效期限提示該等本票，應認甲○○未給付該二
百四十萬元。另兩造有於八十六年一月二十日分別依系爭契約書
第六條及系爭協議書第二條約定，設定系爭第一、二順位抵押權
，有乙○○不爭執其上印文為真正之抵押權設定契約書可稽。該
等抵押權係擔保買賣契約之履行，而甲○○已付價款九百萬元，
已如上述，故該二順位抵押權擔保之債權額應為九百萬元，即第
一順位抵押債權為四百萬元、第二順位抵押債權為五百萬元。再
者，台北縣政府業已徵收系爭土地，並於八十六年八月一日將扣
除提存費後之地價補償費四千零六十八萬三千七百六十八元以受
取人乙○○名義清償提存於台灣板橋地方法院（下稱板橋地院）
提存所，雖經甲○○聲請法院查封中，但依民法第三百二十九條
規定，該補償費已屬乙○○所有，乙○○縱未領取，亦生領取完
畢之效果。乙○○因系爭土地被徵收致無法履行移轉所有權登記
之義務，係屬不可歸責於己之事由致給付不能，甲○○自得類推
適用民法第二百二十五條第二項規定，請求乙○○給付所受領之
上開地價補償費，扣除乙○○得主張抵銷之未給付尾款二百四十
萬元後，甲○○得請求之金額為三千八百二十八萬三千七百六十
八元。綜上，乙○○請求確認甲○○就系爭土地上所設定之系爭
第一順位抵押權及所擔保之四百萬元債權、系爭第二順位抵押權
及所擔保之債權超過五百萬元範圍內為不存在部分，為有理由；
甲○○依民法第二百二十五條第二項規定反訴請求乙○○給付四
千零六十八萬三千七百六十八元，於三千八百二十八萬三千七百
六十八元範圍內，洵屬正當；兩造其餘請求，均無理由等詞，為
其判斷之基礎。
惟查原審一方面認乙○○因不可歸責於己之事由致給付不能，甲
○○得類推適用民法第二百二十五條第二項規定，請求乙○○給
付所受領之地價補償費。既認甲○○得行使代償請求權，甲○○
自應為對待給付，不得請求返還已付之價款。嗣又以甲○○已付
價款九百萬元，謂系爭第一、第二順位抵押權所擔保之債權額應
為九百萬元，似認甲○○對乙○○仍有請求返還九百萬元價款之
債權存在，已有判決理由矛盾之違法。次查系爭第二順位抵押權
係依系爭協議書第二條約定所設定，為原審認定之事實，而該約
定記載：「簽立本協議時，甲方（即乙○○）同意乙方（即甲○
○）依土地公告現值加四成之金額，設定抵押權登記，並開立同
額之本票，供乙方收執，以擔保本買賣契約之履行」（見一審卷
(一)第一一六頁），即以系爭土地被徵收應補償之地償基準及加成
補償，作為計算系爭第二順位抵押權擔保額之依據。衡諸兩造於
八十五年六月二十五日簽訂買賣契約書之當日所立之土地買賣特
約書第三條已記載：「如撤銷徵收公告之期限，逾本特約書及土
地買賣契約書簽訂日起三年時，雙方同意就買賣變更為台北縣樹
林鎮○○段溪墘小段三六七、三六七之一、三九二、三九二之一
地號土地之土地徵收補償金」等語（見一審卷(三)第九一頁），該
第二順位抵押權擔保債權之範圍似為甲○○對乙○○得請求交付
領取系爭土地被徵收地價補償費之債權。原審就此未詳加審究，
遽認系爭第二順位抵押權所擔保之債權為甲○○已付之價金五百
萬元，亦嫌速斷。復查，審判長應向當事人發問或曉諭，令其為
事實上及法律上陳述、聲明證據或為其他必要之聲明及陳述；其
所聲明或陳述有不明瞭或不完足者，應令其敘明或補充之，民事
訴訟法第一百九十九條第二項定有明文，此為審判長因定訴訟關
係之闡明權，同時並為其義務，故審判長如未盡此項必要之處置
違背闡明之義務，其訴訟程序即有重大瑕疵，基此所為之判決，
亦屬違背法令。甲○○主張：伊就支付尾款二百四十萬元所簽發
之四紙本票，雖撤銷付款委託，但於八十九年五月二十六日、六
月二十六日、七月二十六日及八月二十八日已向付款銀行申請恢
復擔當付款之委託，並以存證信函通知乙○○提示該等本票等語
（見原審更(二)卷(二)第八頁），原審審判長未曉諭甲○○聲明證據
，徒以其未證明乙○○已收受存證信函，即認其未給付該二百四
十萬元，不無可議。末查，依民法第三百二十九條規定，非依債
務本旨或向無受領權人所為之清償提存，其債之關係不消滅，為
提存法第二十二條所明定。則依債務本旨或向有受領權人所為之
清償提存，僅生債之關係消滅之效果，有受領權人雖依民法第三
百二十九條規定，得隨時受取提存物，然尚需依提存法施行細則
第三十一條規定向提存所提出領取提存物聲請書，經提存所依同
細則第三十四條規定審核後，認為准許者，發給發還提存物通知
書，始得依同細則第三十四條規定具領提存物。原審認台北縣政
府提存於板橋地院提存所之系爭土地地價補償費，業經甲○○聲
請法院查封，果爾，乙○○尚未受領該地價補償費，原審竟謂乙
○○縱未領取，依民法第三百二十九條規定，已生領取完畢之效
果，進而認甲○○得請求乙○○給付該領取之地價補償費，並有
未合。兩造上訴論旨，分別指摘於其不利部分之原判決違背法令
，求予廢棄，均非無理由。
據上論結，本件兩造上訴均有理由。依民事訴訟法第四百七十七
條第一項、第四百七十八條第二項，判決如主文。
中    華    民    國  九十九  年    二    月    十    日
                      最高法院民事第六庭
                          審判長法官  劉  福  來
                                法官  陳  國  禎
                                法官  陳  重  瑜
                                法官  吳  麗  女
                                法官  簡  清  忠
本件正本證明與原本無異
                                      書  記  官
中    華    民    國  九十九  年    三    月    二    日
                                                      Ｅ

司法院資訊處製作；財團法人民間司法改革基金會備份。
